【裁判字號】    90,上,192
【裁判日期】    901009
【裁判案由】    土地所有權移轉登記
【裁判全文】
臺灣高等法院臺南分院民事判決  九十年度上字第一九二號    Ｋ
      上  訴  人  丁  ○○○
      被上  訴人  乙  ○  ○
                  甲  ○  ○
                  丙  ○○○
右當事人間請求土地所有權移轉登記事件，上訴人對於中華民國九十年五月二十四日
臺灣嘉義地方法院第一審判決（九十年度訴字第四一號）提起上訴，本院判決如左：
      主      文
上訴駁回。
第二審訴訟費用由上訴人負擔。
      事      實
甲、上訴人方面：
  一、聲明：求為判決：
（一）原判決廢棄。
（二）被上訴人等在第一審之訴駁回。
  二、陳述：除與原判決記載相同者，予以引用外，補稱：
（一）坐落嘉義縣東石鄉○○段第六三地號及嘉義縣東石鄉○○段第七○之一○地號
      土地（以下簡稱系爭土地）是兩造與訴外人蔣陳寶錦共同合資所購買，亦即係
      為「共同經營、共同收益」而購買；是基於隱名合夥之法律關係，並非依信託
      法之信託關係，而登記在上訴人名下。按合夥財產為合夥人全體公同共有，非
      經全體同意，不得請求分配。兩造除了共同購買系爭土地營利外，尚購買其他
      土地營利，均係由上訴人出名購買，等出售後再按出資比例分款；即可證明為
      共同經營、共同收益之合夥。
（二）被上訴人雖主張系爭土地係信託登記在上訴人名下云云，尚依法無據。因信託
      契約均應訂明：「因‧‧無法登記‧‧將來如依法能登記時，應無條件登記給
      ‧‧或指定登記之人」；然系爭土地之「覺書」，並未有信託登記之文字，也
      未有「得登記時，應登記返還」之文字；且在覺書內容更表明：「共同經營，
      共同收益及共同負擔費用」等語。更顯示兩造是基於合夥關係，共同出資購買
      土地圖利；故被上訴人等主張依信託之法律關係，請求登記，於法無據。
（三）依最高法院民國（下同）七十年度台上字第二○二號判決：「成立債的關係之
      農地買賣契約，雖無土地法第三十條之適用，但有民法第二百四十六條之適用
      ，系爭土地如於買賣時係為農地，而被上訴人又非能自耕者，除有民法第二百
      四十六條第一項但書規定之情形外，該買賣契約應屬無效」，故被上訴人等既
      稱向原土地所有人蔡吳萃琴購買系爭土地，則其買賣契約應為無效。
（四）又依最高法院七十年度台上字第三七六號判決：「土地法第三十條係就私有農
      地所有權移轉之物權行為所作之強制規定，約定出賣私有農地於無自耕能力之
      人者，出賣人之給付，既為移轉私有農地之所有權於無自耕能力之人，屬於違
      反強制規定之行為，屬於法律上之自始給付不能，除有民法第二百四十六條第
      一項及第二項之情形外，其契約無效」所示；被上訴人黃秀珍、甲○○稱向原
      土地所有人蔡吳萃琴購買各四分之一之土地，被上訴人丙○○○稱向原土地所
      有人蔡吳萃琴購買八分之一之土地時，既均無自耕農身分，則其如有買賣契約
      ，應為無效。
（五）另依最高法院七十三年度台上字第四○七二號判決：「被上訴人並無自耕能力
      ，依土地法第三十條之規定，不能享有系爭土地之所有權，乃於買賣契約中，
      作成徒具形式而無實質之利他契約，利用登記名義人之指定逃避土地法第三十
      條之規定，以達其享有土地所有權之實質目的，此種脫法行為應屬無效」所載
      ，被上訴人等若與原土地所有人蔡吳萃琴間有成立系爭土地之買賣契約關係，
      亦應為無效。
（六）系爭土地自始即由上訴人與前手蔡吳萃秦訂立買賣契約，並辦理移轉登記，為
      原始取得。而不動產所有權移轉登記是「物權行為」，具有無因性；除當事人
      所為物權行為之意思表示有無效或得撤銷之原因而經撤銷者外，不得以「債之
      原因行為」請求所有權移轉登記；亦即僅能請求於將來出售時，按出資比例分
      款。
（七）縱認定系爭土地登記在上訴人名下，係屬「信託」登記。惟依判例解釋，被上
      訴人等尚得請求移轉登記於被上訴人所指定之人，而被上訴人等不於法定時效
      十五年內請求移轉登記；則被上訴人等之請求權應因時效而消減。又被上訴人
      等依該覺書請求上訴人移磚登記是債權行為，與被上訴人等是否得以請求移磚
      登記在被上訴人自己名下之物權行為無關。況被上訴人與上訴人就系爭土地移
      轉登記並未訂定期限，解釋上應認屬隨時可以請求；既然可以請求，其請求權
      時效，應自訂約日起算。故依該「覺書」之請求權，應已因時效消滅。原審將
      「請求權」與「物權移轉」混為一談，顯然認事用法有錯誤。
  三、證據：援用於原審所提之證據外，補提同意書影本一份為證。
乙、被上訴人等方面：
  一、聲明：求為判決：駁回上訴。
  二、陳述：除與原判決記載相同者，予以引用外，補稱：
（一）被上訴人等係於六十九年間，與訴外人蔣陳寶錦及上訴人丁○○○共同出資，
      向訴外人蔡吳萃琴購買系爭土地；渠等約定依出資比例取得系爭土地之產權，
      即被上訴人乙○○、甲○○及上訴人應有部分各四分之一；被上訴人丙○○○
      及訴外人蔣陳寶錦應有部分各八分之一。嗣因其中嘉義縣東石鄉○○段第六三
      地號土地係農地，依法禁止移轉為共有，故約定全部登記於上訴人之名下；然
      為確保實際共有人權利，兩造曾於七十一年一月十日書立覺書乙紙載明：「茲
      因法令上限制田地不能登記為共有，為求登記上便宜，經協商同意將土地登記
      如末尾記載情形，惟事實上該兩筆土地丁○○○、乙○○、甲○○各有四分之
      一之權利，蔣陳寶錦、丙○○○各有八分之一之權利，不得混淆」等語；足徵
      系爭土地雖約定以上訴人名義為登記，然實際應為兩造及訴外人蔣陳寶錦所共
      有。
（二）嗣嘉義縣東石鄉○○段第六三地號土地經實施重劃，重劃分配為嘉義縣東石鄉
      ○○段湖底小段第六○八地號及嘉義縣朴子市○○○段永和小段號第三七一地
      號（以下簡稱系爭重劃分配土地），此有嘉義縣政府九十府地畫字第三一七四
      六號函在卷可稽。而按農地重劃後分配於原土地所有權人之土地，自分配確定
      之日起，視為其原有土地，農地重劃條例第二十七條定有明文；故上開系爭重
      劃分配後之二筆土地，即應視為原有之土地。
（三）又「私有農地所有權之移轉，其承受人以能自耕者為限，並不得移轉為共有」
      ，「每宗耕地不得分割或移轉為共有」，修正前土地法第三十條第一項前段及
      農業發展條例第三十條前段固分別定有明文；然上開土地法及農業發展條例規
      定之每宗耕地不得分割及移轉共有之限制，業已於八十九年一月二十六修正刪
      除上開禁止規定，並公布施行。又信託關係乃築於委託人與受託人間之信賴關
      係，應認委託人有隨時終止信託契約之權利（最高法院六十六年度台再字第四
      二號判例參照）。準此，被上訴人等以起訴狀繕本之送達，通知上訴人終止兩
      造間對系爭土地之信託關係後，自得依信託物返還請求權及民法第一百七十九
      條不當得利之法律關係，請求返還前開土地應有部分之權利，並辦理所有權移
      轉登記與被上訴人。
（四）上訴人雖主張：信託契約均應訂明「因‧‧無法登記‧‧將來如依法能登記時
      ，應無條件登記給‧‧或指定登記之人」；然系爭土地之「覺書」並未有信託
      登記之文字，也未有「得登記時，應登記返還」之文字等語。惟信託契約不以
      書面為必要，更不以是否使用信託二字為必要，遑論契約內是否使有「因‧‧
      ‧‧無法登記‧‧將來如依法能登記時，應無條件登記給‧‧或指定登記之人
      」等文字，是以上訴人之主張自嫌無據。
（五）上訴人雖又主張：係基於隱名合夥或合夥關係云云。惟(1)民事訴訟法修正公布
      後，為強化第一審事實審之功能，並達集中審理化之目標，關於當事人提出攻
      擊或防禦方法之時期，已修正改採適時提出主義，故對於當事人第二審程序提
      出新攻擊或防禦方法，亦為適當之限制，改採嚴格限制之續審制。是上訴人於
      第二審主張係基於隱名合夥或合夥關係，依民事訴訟法第四百四十七條規定，
      即無再予審酌之餘地。(2)隱名合夥係指當事人約定，一方對於他方所經營之事
      業出資，而分受其營業所生之利益，及分擔其所生損失之契約，民法第七百條
      定有明文。而本件既係共同出資購買土地，即難謂係被上訴人等投資上訴人所
      經營之事業；且兩造所立之覺書載明：「‧‧茲因法令上限制田地不能登記為
      共有，為求登記上便宜，經協商同意將‧‧東石鄉○○段第六三地號田九則、
      ○．五五七二公頃右所有權全部登記為丁○○○名義」等語；則如係隱名合夥
      ，則所購得之土地本屬上訴人之財產，兩造應無另立一書面來表明以上訴人名
      義登記約定之必要；況兩造亦未約定被上訴人等如何分受其經營所生之利益及
      分擔其所生損失，是兩造間並無隱名合夥契約。(3)稱合夥者，謂二人以上互約
      出資以經營共同事業之契約，除出資外，各合夥人並有損益共同分擔之利害關
      係，此觀民法第六百六十七條、第六百七十六條、第六百七十七條之規定自明
      。而兩造於覺書內載明：「‧‧茲為共同出資向蔡吳萃琴購買土地‧‧」等語
      ，足見兩造除共同出資購買土地外，並未有何經營共同事業，且均未約定何人
      執行業務、如何分配損益、如何退夥或轉讓合夥股份或請求合夥財產之分析等
      合夥契約所必備或常備之內容，自難謂之合夥。
（六）系爭土地既係以有自耕能力之上訴人名義所買受，當無所謂「約定以法律上不
      能之給付為契約之標的」問題存在；況最高法院七十三年度第五次民事庭會議
      亦揭示：「關於耕地之買賣，承買人雖係無自耕能力人，惟如約定由承買人指
      定登記與任何有自耕能力之第三人，或具體約定登記與有自耕能力之特定第三
      人，即非民法第二百四十六條第一項以不能之給付為契約之標的，難認其契約
      為無效。又在立約當時承買人雖無自耕能力，而約定待承買人自己有自耕能力
      時方為移轉登記，或約定該項耕地之所有權移轉與無自耕能力之特定第三人，
      待該第三人有自耕能力時再為移轉登記者，依同條項但書規定，其契約仍為有
      效」；且為因應土地法第三十條已於八十九年一月公佈刪除，有關出賣農地與
      無自耕能力人之買賣契約，係違反民法第二百四十六條規定之相關判例見解，
      皆經最高法院以九十年度第二次民事庭會議決議不再援用。
（七）另兩造及訴外人蔣陳寶錦共同出資購買系爭土地，而以上訴人名義登記時，並
      未約定有何合夥或隱名合夥關係；此觀上訴人忽則主張係合夥關係，忽則主張
      係隱名合夥關係，未有定論，即可瞭然。況合夥為二人以上互約出資以經營共
      同事業之契約，隱名合夥則為當事人約定一方對於他方所經營之事業出資，而
      分受其營業所生之利益及分擔其所生損失之契約。故合夥所經營之事業，係合
      夥人全體共同之事業；隱名合夥所經營之事業，則係出名營業人一人之事業，
      非與隱名合夥人共同之事業；二者之成立要件及法律效果均不相同。如兩造當
      初有約定基於合夥（或隱名合夥）關係，則上訴人何以時至今日猶不確知兩造
      間究係合夥或隱名合夥關係？
（八）兩造及訴外人蔣陳寶錦係於六十九年間共同出資購買系爭土地，所同時購買之
      土地有一筆農地及一筆建地，農地部份登記為上訴人名義，建地部份則以被上
      訴人乙○○、甲○○、上訴人及訴蔡人蔣陳寶錦各持分四分之一登記，由此可
      知上訴人主張「兩造除了共同購買系爭土地營利外，尚購買其他土地營利，均
      係由上訴人出名購買」，並非事實，被上訴人特予鄭重否認。又依民法第六百
      六十八條規定：「各合夥人之出資及其他合夥財產，為合夥人全體之公同共有
      」，是本件倘係合夥，則系爭建地部分理應亦以上訴人一人之名義為登記方是
      ，豈會反以分別共有之應有部分方式而為登記之理？足見，雙方共同出資購買
      土地與合夥或隱名合夥無涉。
（九）兩造及訴外人蔣陳寶錦於六十九年間即共同出資購買系爭土地，至七十一年一
      月十日始書立覺書並載明：「茲因法令上限制田地不能登記為共有，為求登記
      上便宜，經協商同意將土地登記如末尾記載情形，惟事實上該兩筆土地丁○○
      ○、乙○○、呂芳各有四分之一之權利，蔣陳寶錦、丙○○○各有八分之一之
      權利，不得混淆」等語，顯見該覺書之目的在於載明各人之應有部分，以資確
      保實際共有人權利之憑證，非為合夥或隱名合夥關係之記載。況兩造間倘有合
      夥（或隱名合夥）關係，衡之經驗法則，自應於購買土地之六十九年間即訂立
      合夥（或隱名合夥）契約，以明確表明雙方為合夥（或隱名合夥）關係；焉有
      遲至七十一年始書立覺書之理？是以該覺書之內容乃在確保實際共有人之權利
      ，顯與合夥（或隱名合夥）無關。
（十）至上訴人另稱：被上訴人向訴外人蔡吳萃琴購買系爭土地時，均無自耕農身份
      ，其買賣契約無效云云。惟系爭土地係以上訴人名義所買受，為上訴人於原審
      所不爭執；是被上訴人等與訴外人蔡吳萃琴間並未存有買賣契約，上訴人所稱
      被上訴人向訴外人蔡吳萃琴購買系爭土地時，無自耕農身份，有違法律強制規
      定，係以不能之給付為契約標的，其契約為無效云云，自無可採。
（十一）因私法上法律行為而成立之法律關係，非以民法有明文規定者為限，苟法律行
      為之內容不違反強行規定或公序良俗，即應賦予法律上之效力。而所謂信託行
      為係指信託人將財產所有權移轉與受託人，使其成為權利人，以達當事人間一
      定目的之法律行為而言，而信託財產移轉為受託人所有之方式，由委託人就自
      己所有之財產為移轉行為者有之，由委託人使第三人將財產權移轉予受託人者
      亦有之，以委託人與受託人間有信託合意為已足，殊無限制信託財產須由委託
      人取得所有權後，再移轉與受託人之必要（最高法院八十八年台上字第二四七
      號判決參照）；被上訴人等既無自耕能力，若欲購買農地，勢必須指定具有自
      耕能力之第三人來辦理登記，而上訴人因具有自耕能力，是被上訴人等自得將
      共同出資購買之農地信託於上訴人名下，並以使上訴人原始取得受託財產之方
      式來取得信託物。
（十二）再者，所謂消極信託，係指委託人僅以其財產在名義上移轉於受託人，受託人
      自始不負管理或處分之義務，凡財產之管理、使用、或處分悉由委託人自行辦
      理時，是為消極信託（最高法院八十八年台上字第三○四一號判決參照）。然
      系爭土地向為上訴人所管理使用，已為上訴人所是認；揆諸前揭說明，本件信
      託行為顯與消極信託不同。況最高法院既承認無自耕能力之人得以指定有自耕
      能力之人受理移轉登記之方式購買農地，則本件兩造係以有自耕能力之上訴人
      名義買賣及承受農地，並以信託契約之方式買受農地，參酌最高法院七十三年
      度第五次民事庭會議決議意旨，亦應為法所許可之方式，難認其為無效。
（十三）綜上所述，兩造既有信託關係，而信託關係乃築於委託人與受託人間之信賴關
      係，應認委託人有隨時終止信託契約之權利。被上訴人等業已合法終止兩造間
      對系爭土地之信託關係，從而依信託物返還請求權請求移轉登記，即屬有據。
      退而言之，本件系爭土地既係兩造合資，縱認雙方之信託契約無效，則上訴人
      無法律上原因，而受有土地登記之利益，致被上訴人等受損害，被上訴人等自
      得依不當得利規定，請求上訴人將該利益移轉登記予被上訴人等。
  三、證據：除援用於原審審所提之證據外，補提土地登記謄本一份為證。
      理      由
一、本件被上訴人等起訴主張：渠等於六十九年間與訴外人蔣陳寶錦及上訴人共同出
    資，向訴外人蔡吳萃琴購買系爭土地，渠等五人約定各依出資之比例分別取得系
    爭土地產權，即被上訴人乙○○、甲○○及上訴人應有部分各四分之一；被上訴
    人丙○○○及訴外人蔣陳寶錦應有部分各八分之一；又因所購系爭土地中坐落嘉
    義縣東石鄉○○段第六三地號土地是農地，禁止移轉為共有，故再約定全部登記
    於上訴人之名下；惟為確保實際共有人權利，兩造曾書立覺書約定以上訴人名義
    登記，然實際應為兩造及訴外人蔣陳寶錦所共有；而該地嗣後又因實施重劃，經
    重劃分配為前揭系爭重劃分配二筆土地。而按農地重劃後分配於原土地所有權人
    之土地，自分配確定之日起，視為其原有土地；是以被上訴人等應請求土地所有
    權移轉登記之標的即為系爭重劃分配二筆土地。另土地法及農業發展條例規定之
    每宗耕地不得分割及移轉共有之限制，業已於八十九年一月二十六修正公布施行
    ，關於農地分割，雖受上開最小面積之限制；然農地移轉共有則非法令所限制。
    而信託關係乃築於委託人與受託人間之信賴關係，應認委託人有隨時終止信託契
    約之權利，故被上訴人等以本起訴狀繕本之送達，通知上訴人終止兩造間對系爭
    土地之信託關係；則信託關係既經終止，系爭土地之所有權即應按原信託之權利
    範圍回復原狀。爰本於信託契約之信託物返還請求權及不當得利之法律關係，求
    為判命上訴人應將系爭重劃分配土地土地所有權，分別各移轉登記應有部分四分
    之一予被上訴人乙○○及甲○○，應移轉登記應有部分八分之一予被上訴人丙○
    ○○之判決等語。。
二、上訴人則以：被上訴人等起訴請求係主張系爭二筆土地中之嘉義縣應菜埔段永和
    小段第三七一地號土地，並非兩造所合資購買之土地；惟系爭二筆土地是兩造與
    訴外人蔣陳寶錦共同合資購買，係為共同經營、共同收益而購買，是基於隱名合
    夥之法律關係，並非信託法之信託關係，而登記在上訴人名下。且合夥財產為合
    夥人全體公同共有，公同共有財產非經全體同意，不得請求分配。況被上訴人主
    張系爭土地係信託登記在上訴人名下，依法無據；因信託契約均應會訂明：「因
    ‧‧‧無法登記‧‧‧將來如依法能登記時，應無條件登記給‧‧‧或指定登記
    之人」，然系爭土地之覺書，並未有信託登記之文字；且在覺書內容更表明：「
    共同經營、共同收益及共同負擔費用」等語；更顯示兩造是基於合夥關係，共同
    出資購買土地圖利；故被上訴人主張依信託之法律關係，請求登記，亦於法無據
    。另兩造於七十一年一月十日書立覺書，書明為兩造所合購，雖被上訴人依該覺
    書請求終止該契約要求移轉登記；惟該覺書書立已超過十五年，已因時效之經過
    而消滅；被上訴人不得以該覺書，作任何法律上之請求。同時被上訴人等購買系
    爭土地時，無自耕農身分，依法不得購買農地，被上訴人等購買農地自有違法律
    強制規定；因此被上訴人等向系爭土地之前手蔡吳萃琴購買「田地」，依法為給
    付不能之買賣契約，其契約自始無效等語，資為抗辯。
三、按當事人互相表示意思一致者，無論其為明示或默示，契約即為成立；且解釋意
    思表示，應探求當事人之真意，不得拘泥於所用之辭句；又稱合夥者，係指二人
    以上互約出資以經營共同事業之契約；至稱隱名合夥者，係指當事人約定，一方
    對於他方所經營之事業出資，而分受其經營所生之利益，及分擔其所生損失之契
    約；而當事人主張有利於己之事實者，就其事實有舉證之責任；民法第第一百五
    十三條第一項、第九十八條、第六百六十七條、第七百條及民事訴訟法第二百七
    十七條分別定有明文。次按因私法上法律行為而成立之法律關係，非以民法（實
    質民法）有明文規定者為限，苟法律行為之內容，並不違反公序良俗或強行規定
    ，即應賦予法律上之效力，如當事人本此法律行為成立之法律關係起訴請求保護
    其權利，法院不得以法無明文規定而拒絕裁判。又所謂信託行為，係指委託人授
    與受託人超過經濟目的之權利，而僅許可其於經濟目的範圍內行使權利之法律行
    為而言；就外部關係言，受託人固有行使超過委託人所授與之權利，就委託人與
    受託人之內部關係言，受託人仍應受委託人所授與權利範圍之限制。信託關係係
    因委託人信賴受託人代其行使權利而成立。應認委託人有隨時終止信託契約之權
    利（最高法院六十六年台再字第四二號判例參照）。末按解釋當事人之契約，應
    以當事人立約當時之真意為準，而真意何在，又應以過去事實及其他一切證據資
    料為斷定之標準，不能拘泥文字致失真意；亦即解釋當事人所立書據之真意，應
    以當時之事實及其他一切證據資料為其判斷之標準，不能拘泥字面或截取書據中
    一二語，任意推解致失真意。另主張常態事實者，就其事實無庸舉證，主張變態
    事者，應就變態事實負舉證義務。又原告（即本件之被上訴人）對於自己主張之
    事實（即起訴事實）已盡證明之責後，被告（即本件之上訴人）對其主張，如抗
    辯其不實，並提出新事實而為反對之主張者，則被告對其反對之主張，亦應負證
    明之責，此乃舉證責任分擔之原則；而被告於抗辯事實若無確實證明方法或僅以
    空言爭執者，當然認定其抗辯事實之非真正，而應為被告不利益之裁判；另主張
    法律關係存在之當事人，僅須就該法律關係發生所須具備之特別要件，負舉證之
    責任，至於他造主張有利於己之事實，應由他造舉證證明。換言之，原告（即被
    上訴人）就其所主張發生原因之事實，固有舉證之責任，若被告（即上訴人）自
    認此項事實而主張該債權已因清償、抵銷或其他原因而消滅，則此清償、抵銷或
    其他原因之事實，應由被告（即上訴人）負舉證之責任（最高法院十九年度上字
    第二八號、第四五三號、同院十八年上字第一六七九、二八五五號、同院六十九
    年臺上字第三五四六號判例及同院七十二年台上字第一○三六號、七十四年度台
    上字第二一四三號判決意旨參照）。
四、查被上訴人等主張渠等與訴外人蔣陳寶錦及上訴人共同出資，於六十九年間向訴
    外人蔡吳萃琴購買系爭二筆土地，渠等五人約定各依出資之比例分別取得系爭土
    地產權，即被上訴人乙○○、甲○○及上訴人應有部分各四分之一；被上訴人丙
    ○○○及訴外人蔣陳寶錦應有部分各八分之一；又因所購系爭土地中坐落嘉義縣
    東石鄉○○段第六三地號土地係農地，故兩造並曾書立覺書約定全部登記為上訴
    人之名義；而該地嗣後又因政府依「湖底農地重劃區」實施重劃，經重劃分配為
    前揭系爭重劃分配二筆土地，並分別於七十三年八月二十四日（即嘉義縣東石鄉
    ○○段湖底小段第六○八地號）及七十四年七月十二日（即嘉義縣朴子市○○○
    段永和小段號第三七一地號），以土地重劃為原因再登記為上訴人名義之事實，
    已據被上訴人等於原審及本院審理時陳述在卷，並有其所提出之土地登記謄本影
    本一份、土地登記謄本二份、嘉義縣朴子地政事務所地籍圖謄本二份及覺書影本
    一紙在卷可憑（原審卷第九至十六頁），且為上訴人所不爭執；另徵諸經原審向
    嘉義縣政府函查有關嘉義縣東石鄉○○段第六三地號土地，經重劃後，原土地所
    有權人受分配之土地為何時，已經經嘉義縣政府函覆稱：「本案土地經查係屬湖
    底農地重劃區，重劃前東石鄉○○段第六三地號之土地，經重劃後原土地所有權
    人受分配土地為東石鄉○○段湖底小段第六○八地號及朴子市○○○段永和小段
    號第三七一地號等兩筆土地」等語，有嘉義縣政府九十年三月二十八日九十府地
    劃字第三一七四六號函及內附之土地對照表各一紙在卷可參（原審卷第四十八至
    四十九頁）以察；自屬真實。
五、被上訴人等又主張渠等於六十九年間與訴外人蔣陳寶錦及上訴人共同出資，向訴
    外人蔡吳萃琴購買系爭土地後，因所購系爭土地中坐落嘉義縣東石鄉○○段第六
    三地號土地係農地，依法禁止移轉為共有，故再約定全部登記為上訴人之名義；
    惟為確保實際共有人權利，兩造曾書立覺書約定以上訴人名義登記，然實際應為
    兩造及訴外人蔣陳寶錦所共有；亦即兩造間就前揭土地已成立信託契約之事實，
    亦據被上訴人等於原審及本院審理時陳述在卷，並有其所提出之覺書影本一紙在
    卷可憑，再參以上訴人對於前揭覺書內容之真正亦不爭執以觀；自亦屬真實。至
    上訴人雖為前揭情詞之抗辯，惟此則為被上訴人等所堅決否認；從而本件應予審
    究者厥為：(一)依兩造間所訂定覺書之內容，究屬信託契約、合夥契約或隱名合夥
    契約。(二)若屬信託契約，則是否有消極信託無效之適用情形。(三)若無，則依信託
    契約之性質，本件信託契約之請求權有無因逾時效之期間而消滅。經查：
（一）被上訴人等於六十九年間與訴外人蔣陳寶錦及上訴人共同出資，向訴外人蔡吳
      萃琴購買系爭土地後，之所以將系爭土地中即坐落嘉義縣東石鄉○○段第六三
      地號土地全部登記為上訴人之名義，乃係因該土地地目為農而屬農地，且依當
      時法律之規定禁止移轉為共有，而僅上訴人具有自耕農身分所致；惟其餘之共
      有人為確保實際共有人之權利，渠等遂於七十一年一月十日共同訂定覺書，雙
      方約定雖以上訴人名義登記，然實際應為兩造及訴外人蔣陳寶錦所共有之事實
      ，已據被上訴人等於原審及本院審理時陳述在卷，復如前述，並有其所提出之
      前揭覺書影本一紙在卷可參；另經本院核閱前揭覺書內容所載，其上確已載明
      ：「‧‧茲因法令上限制田地不能登記為共有，為求登記上便宜，經協商同意
      將土地登記如末尾記載情形，惟事實上該兩筆土地丁○○○、乙○○、甲○○
      各有四分之一之權利，蔣陳寶錦、丙○○○各有八分之一之權利‧‧‧東石鄉
      ○○段第六三地號田九則，○‧五五七二公頃右所有權全部登記為丁○○○名
      義」等語（原審卷第十五頁）；再參諸八十九年一月二十六日修正公布前之土
      地法第三十條第一項前段已規定：「私有農地所有權之移轉，其承受人以能自
      耕者為限，並不得移轉為共有」；同條第二項亦規定：「違反前項規定者，其
      所有權之移轉無效」；另八十九年一月二十六日修正公布前之農業發展條例第
      三十條第一項前段復規定：「每宗耕地不得分割及移轉為共有」以察；衡諸常
      情，若被上訴人等均未具有自耕能力或自耕農身分，則其若欲購買農地，勢必
      須以指定具有自耕能力或自耕農身分之第三人或共同利益之共有人辦理所有權
      登記，且此應為社會上一般稍具常識者所皆知。因之被上訴人等主張當時嘉義
      縣東石鄉○○段第六三地號土地屬農地，才登記為上訴人之名義，實際應為兩
      造及訴外人蔣陳寶錦所共有等語，尚非虛妄，應堪採信。
（二）本件兩造為確保實際共有人之權利，而與訴外人蔣陳寶錦所書具之覺書，確係
      於七十一年一月十日所共同訂定，有前揭覺書影本一紙在卷可參，並為兩造所
      不爭執；雖當時民法無關於信託行為之規定，且我國信託法迄八十五年一月二
      十六日始公布生效實施，惟在信託法公布實施前，民法實務（包括最高法院）
      上即承認信託行為及其效力之存在，僅係於信託之定義、受託人、信託財產及
      對於第三人之效力上與信託法所規定者有所不同。且按因私法上法律行為而成
      立之法律關係，非以民法（實質民法）有明文規定者為限，苟法律行為之內容
      ，並不違反公序良俗或強行規定，即應賦予法律上之效力；又所謂信託行為，
      係指委託人授與受託人超過經濟目的之權利，而僅許可其於經濟目的範圍內行
      使權利之法律行為而言；因之信託關係係因委託人信賴受託人代其行使權利而
      成立（最高法院六十六年台再字第四二號判例參照）。易言之，所謂信託行為
      ，係指信託人為達成一定經濟上目的，將財產權移轉於受託人，使其成為權利
      人，約定受託人僅於許可經濟目的範圍內行使權利之法律行為而言。是信託關
      係因委託人信賴受託人代其行使權利而成立，故須基於受託人與委託人間合意
      訂立信託契約，始能發生。且信託契約以受託人與委託人有信託之合意為成立
      要件，亦即係屬債權行為；至登記後，究由何人繳納稅捐，及何人保管所有權
      狀，均與信託契約之成立與否無涉；至其受託人取得信託財產之方式，由委託
      人就自己所有之財產為移轉者有之；由委託人使第三人將財產移轉與受託人者
      有之；由受託人原始取得受託財產者亦有之（最高法院八十八年度台上字第二
      四七號、同院八十八年度台上字第八九號判決參照）。而本件兩造於前揭覺書
      既已載明：「‧‧茲因法令上限制田地不能登記為共有，為求登記上便宜，經
      協商同意將土地登記如末尾記載情形，惟事實上該兩筆土地丁○○○、乙○○
      、甲○○各有四分之一之權利，蔣陳寶錦、丙○○○各有八分之一之權利‧‧
      ‧東石鄉○○段第六三地號田九則，○‧五五七二公頃右所有權全部登記為丁
      ○○○名義」等語，已如前述；則揆諸前揭說明，兩造間就被上訴人對坐落嘉
      義縣東石鄉○○段第六三地號土地所有之應有部分確已成立信託契約，且已生
      效，殆無疑義。另按農地重劃後分配於原土地所有權人之土地，自分配確定之
      日起，視為其原有土地，農地重劃條例第二十七條亦定有明文；因之前揭嘉義
      縣東石鄉○○段第六三地號土地既因實施重劃為系爭重劃分配土地，即應視為
      原有土地，亦即兩造信託之標的物自應視為系爭重劃分配二筆土地，亦無疑義
      。再者，信託關係係因委託人信賴受託人代其行使權利而成立，應認委託人有
      隨時終止信託契約之權利（最高法院六十六年台再字第四二號判例參照）；因
      此被上訴人等主張以本件起訴狀繕本之送達，通知上訴人終止兩造間對系爭重
      劃分配土地之信託關係，並據此請求返還信託物移轉登記為其所有，自於法有
      據。
（三）又經本院核閱前揭覺書內容所載，其上固確載明：「‧‧並願共同經營、共同
      收益及負擔費用」等情（原審卷第十五頁反面），惟該覺書另又記載：「‧‧
      ‧茲為共同出資向蔡吳萃琴購買土地‧‧」等語（原審卷第十五頁）；且經本
      院核閱其內容，兩造除共同出資購買土地外，並未約定經營共同事業、或約定
      何人執行業務、如何分配損益等情形，則參諸解釋當事人之契約，應以當事人
      立約當時之真意為準，而真意何在，又應以過去事實及其他一切證據資料為斷
      定之標準，不能拘泥文字致失真意；亦即解釋當事人所立書據之真意，應以當
      時之事實及其他一切證據資料為其判斷之標準，不能拘泥字面或截取書據中一
      二語，任意推解致失真意以察；兩造間究其真意應認僅係單純期待爾後若系爭
      土地有地目變更或地價上漲時，欲將轉售賺取差價，而為共同投資之性質而已
      。至上訴人另辯稱：系爭契約應為合夥或隱名合夥之關係云云，惟按合夥為二
      人以上互約出資以經營共同事業之契約，至隱名合夥則為當事人約定一方對於
      他方所經營之事業出資，而分受其營業所生之利益及分擔其所生損失之契約。
      亦即合夥所經營之事業，係合夥人全體共同之事業；隱名合夥所經營之事業，
      則係出名營業人一人之事業，非與隱名合夥人共同之事業；而前揭覺書既載明
      ：「茲因法令上限制田地不能登記為共有，為求登記上便宜，經協商同意將土
      地登記如末尾記載情形，惟事實上該兩筆土地丁○○○、乙○○、甲○○各有
      四分之一之權利，蔣陳寶錦、丙○○○各有八分之一之權利，不得混淆」等語
      ；顯見該覺書之目的乃在於載明各人之應有部分，以資確保實際共有人權利之
      憑證，自非為合夥或隱名合夥關係所為之記載。況兩造間若確有合夥（或隱名
      合夥）關係，則衡諸經驗法則，兩造理應於六十九年間購買系爭土地時即訂立
      合夥（或隱名合夥）契約，以明確表明雙方為合夥（或隱名合夥）契約關係方
      是，豈有遲至七十一年間始再書立覺書之理？因之，上訴人前揭所辯，尚不足
      採。
（四）縱認兩造間係基於合夥關係而購買系爭土地，惟按信託行為，係指信託人將財
      產所有權移轉與受託人，使其成為權利人，以達當事人間一定目的之法律行為
      而言；因之在信託人終止信託契約前，受託人固無返還受託物之義務；必俟信
      託人終止信託關係後，始得請求受託人返還信託財產，受託人僅負有將信託財
      產返還予信託人之義務。惟合夥之財產，為合夥人全體之公同共有，為民法第
      六百六十八條所明定。公同共有物之處分，及其他之權利行使，原則上應得公
      同共有人全體之同意，縱令合夥契約對於屬於合夥人全體公同共有之合夥不動
      產之處分、管理，另有多數決之約定，或依土地法第三十四條之一第五項規定
      ：公同共有不動產之處分、變更及設定，得以公同共有人過半數及其應有部分
      （潛在）合計過半數之同意決之，然此亦僅屬其內部關係；倘合夥將合夥財產
      信託與全體合夥人中之一合夥人時，合夥與該受託之合夥人間即應認另成立信
      託關係，則屬合夥對該受託人之外部關係，有關信託財產之返還，仍應適用該
      信託契約，二者不得混淆（八十六年度台上字第三四五四號判決參照）。況依
      前揭說明，本院已認定兩造間並無合夥或隱名合夥之契約關係，因之此自尚不
      能採為有利於上訴人之認定。
（五）另上訴人雖又辯稱：被上訴人等向訴外人蔡吳萃琴購買系爭土地時，無自耕農
      身分，有違法律強制規定，係以不能之給付為契約標的，其契約應為無效，且
      縱認有信託關係，亦屬消極信託云云；惟此姑不論系爭二筆土地係以上訴人名
      義所買受，已為上訴人所不爭執，致有可議；且系爭二筆土地向為上訴人所使
      用，亦為上訴人所是認並不爭執，則參諸所謂消極信託，係指委託人僅以其財
      產在名義上移轉於受託人，受託人自始不負管理或處分之義務，凡財產之管理
      、使用、或處分悉由委託人自行辦理時，始為消極信託（最高法院著有八十八
      年台上三○四一號判決參照），上訴人前揭辯稱，自有誤會。另按關於耕地之
      買賣，承買人雖係無自耕能力人，惟如約定由承買人指定登記與任何有自耕能
      力之第三人，或具體約定登記與有自耕能力之特定第三人，即非民法第二百四
      十六條第一項以不能之給付為契約之標的，難認其契約為無效。又在立約當時
      承買人雖無自耕能力，而約定待承買人自己有自耕能力時方為移轉登記，或約
      定該項耕地之所有權移轉與無自耕能力之特定第三人，待該第三人有自耕能力
      時再為移轉登記者，依同條項但書規定，其契約仍為有效（最高法院七十三年
      度第五次民事庭會議決議參照）；換言之，在信託法公布實施前之信託，係指
      信託人為自己或第三人之利益，以一定財產為信託財產，移轉與受託人管理或
      處分，以達成一定之經濟上或社會上目的之行為；倘信託人僅將其財產在名義
      上移轉於受託人，而有關信託財產之管理、使用、處分悉仍由信託人自行為之
      ，固為消極信託；惟除屬通謀之虛偽意思表示，極易助長脫法行為之形成，自
      難認其合法性外，若有確實之正當原因，則無妨承認其約定之效力（最高法院
      八十七年度台上字第二六九七號判決參照）。因基於適用消極信託無效的信託
      法理，雖未規定於信託法，但基於信託具有對世之效力，使信託財產獨立於委
      託人、受託人及受益人之財產之外，影響委託人、受託人及受益人債權人債權
      之清償，必須因信託本身有積極之經濟功能，可以作為適度犧牲債權之利益及
      忍受其他弊端之理由，才承認其效力。而消極信託若僅借名登記，並無積極之
      經濟功能，自無承認其對世效力之必要。然而所謂消極信託無效，僅是不欲其
      發生對世之效力，並不當然解釋亦不發生對人的效力，信託法公布實施前，判
      例（決）所承認之信託既然僅具債權效力，並不影響受託人的交易相對人之交
      易安全，委託人既非財產的登記名義人，委託人之交易相對人亦無期待登記在
      受託人名下之財產可以作為其債權之擔保，復不影響委託人之交易相對人之交
      易安全；基於契約自由原則，除非有其他無效之事由（如通謀之虛偽意思表示
      ），無妨承認其約定之效力。此外，上訴人又無法提出其他確切之證據足資證
      明兩造間就前揭土地所為之登記有何通謀虛偽意思表示之情形，則揆諸前揭說
      明，上訴人辯稱：被上訴人等向訴外人蔡吳萃琴購買系爭土地時，無自耕農身
      分，有違法律強制規定，係以不能之給付為契約標的，其契約應為無效云云，
      仍不足採。
（六）再者，上訴人另又辯稱：兩造係於七十一年一月十日書立覺書，書明為兩造所
      合購，雖被上訴人依該覺書請求終止該契約要求移轉登記；惟該覺書書立已超
      過十五年，已因時效之經過而消滅；被上訴人不得以該覺書為任何法律上之請
      求云云。且信託法公布實施前之信託，依前揭說明，僅具有債權之效力，固有
      請求權時效之適用；惟按消滅時效，自請求權可行使時起算；以不行為為目的
      之請求權，自行為時起算；民法第一百二十八條定有明文而依八十九年一月二
      十六日修正公布前土地法第三十條規定，私有農地所有權之移轉，其承受人以
      能自耕者為限，並不得移轉為共有，但因繼承而移轉者，得為共有。違反前項
      規定者，其所有權之移轉無效。本件系爭重劃分配二筆土地之地目為田，係屬
      農地，已如前述；且被上訴人等主張因受前揭土地法第三十條之限制規定，在
      該法令修正前無法移轉登記被上訴人等名義，則為上訴人所不爭執；故被上訴
      人等請求上訴人將系爭重劃分配二筆土地應有部分移轉登記予被上訴人等之請
      求權，於前揭土地法第三十條限制規定取消前，顯無從行使。而土地法修正條
      文係於八十九年一月二十六日經總統公佈，將土地法第三十條對農地移轉之限
      制加以刪除，自應解為自土地法修正規定生效時起，被上訴人對上訴人之本件
      請求權始得行使。況信託契約成立後，得終止時而不終止，並非其信託關係當
      然消滅；亦即必待信託關係消滅後，始得請求返還信託財產。故信託財產之返
      還請求權消滅時效，應自信託關係消滅時起算（最高法院六十七年度台上字第
      五○七號判例參照）。從而上訴人辯稱：被上訴人本件請求權已罹於十五年消
      滅時效期間云云，顯無可採。
六、綜上所述，本件被上訴人等主張渠等於六十九年間與訴外人蔣陳寶錦及上訴人共
    同出資，向訴外人蔡吳萃琴購買系爭土地，渠等五人約定各依出資之比例分別取
    得系爭土地產權，即被上訴人乙○○、甲○○及上訴人應有部分各四分之一；被
    上訴人丙○○○及訴外人蔣陳寶錦應有部分各八分之一；又因所購系爭土地中坐
    落嘉義縣東石鄉○○段第六三地號土地是農地，禁止移轉為共有，故再約定全部
    登記於上訴人之名下；惟為確保實際共有人權利，兩造曾書立覺書約定以上訴人
    名義登記，然實際應為兩造及訴外人蔣陳寶錦所共有；而該地嗣後又因實施重劃
    ，經重劃分配為前揭系爭重劃分配二筆土地；是以被上訴人等應請求土地所有權
    移轉登記之標的即為系爭重劃分配二筆土地。另土地法及農業發展條例規定之每
    宗耕地不得分割及移轉共有之限制，業已於八十九年一月二十六修正公布施行，
    關於農地分割，雖受上開最小面積之限制；然農地移轉共有則非法令所限制。而
    信託關係乃築於委託人與受託人間之信賴關係，應認委託人有隨時終止信託契約
    之權利，故被上訴人等以本起訴狀繕本之送達，通知上訴人終止兩造間對系爭土
    地之信託關係；則信託關係既經終止，系爭土地之所有權即應按原信託之權利範
    圍回復原狀。爰本於信託契約之信託物返還請求權及不當得利之法律關係，請求
    判決上訴人應將系爭重劃分配土地之土地所有權，分別各移轉登記應有部分四分
    之一予被上訴人乙○○及甲○○，應移轉登記應有部分八分之一予被上訴人丙○
    ○○，為有理由，應予准許。原審為被上訴人等勝訴之判決，於法並無不合；上
    訴人上訴意旨指摘原判決不當，求予廢棄改判准如上訴聲明之請求，為無理由，
    應予駁回。
七、又本件待證事實已臻明瞭，兩造其餘攻擊防禦方法及舉證，對判決之結果已不生
    影響，爰不一一詳為審酌，併此敘明。
八、據上論結，本件上訴為無理由，依民事訴訟法第四百四十九條第一項、第七十八
    條，判決如主文。
中      華      民      國      九十      年      十      月      九    日
                                      臺灣高等法院臺南分院民事第四庭
~B1審判長法官  張    世    展
~B2      法官  李    文    賢
~B3      法官  蘇    清    恭
右為正本係照原本作成。
如對本判決上訴，須於判決送達後廿日內向本院提出上訴狀，未表明上訴理由者，應
於上訴後廿日內，向本院提出理由書。
中      華      民      國      九十      年      十      月    十二    日
                                          法院書記官  廖    英    琇


司法院資訊處製作；財團法人民間司法改革基金會備份。
